最高法院刑事判決　　　　　　一○○年度台上字第三六四三號
上　訴　人　張智淵
上列上訴人因業務過失致人於死案件，不服台灣高等法院台南分
院中華民國九十九年二月二十三日第二審判決（九十八年度交上
訴字第七四一號，起訴案號：台灣台南地方法院檢察署九十六年
度偵字第一六八七六號），提起上訴，本院判決如下：
    主  文
上訴駁回。
    理  由
按刑事訴訟法第三百七十七條規定，上訴於第三審法院，非以判
決違背法令為理由，不得為之。是提起第三審上訴，應以原判決
違背法令為理由，係屬法定要件。如果上訴理由書狀並未依據卷
內訴訟資料，具體指摘原判決不適用何種法則或如何適用不當，
或所指摘原判決違背法令情事，顯與法律規定得為第三審上訴理
由之違法情形，不相適合時，均應認其上訴為違背法律上之程式
，予以駁回。本件上訴人張智淵上訴意旨略稱：(一)、鑑定機關所
為之鑑定並未確定上訴人所駕駛之小貨車曾撞及被害人顏黃秀鑾
，檢察官亦未舉出其他積極證據以為證明，原審遽予論處上訴人
罪刑，與證據裁判主義及無罪推定原則有違。(二)、人體站立時受
地心引力影響，身高較平躺時稍矮，被害人年屆七十歲，因骨骼
老化當有駝背，上訴人所駕駛之小貨車左後視鏡（下緣高度約一
百二十一公分）應不致碰撞其左肩部（該部位之挫傷處離地面即
其腳底之高度應低於一百二十公分），且左後視鏡位置在左前輪
之前，縱發生碰撞，左前輪應不會同時壓到其左腳姆指及腳背，
原判決所為論斷，有違證據法則。又原判決既認小貨車之車速約
十至十五公里，現場又無煞車痕，如何會產生煞車聲？證人吳明
鄉謂其經過事故路口後，聽到右方有緊急煞車聲，往右看上訴人
已下車云云。但上訴人縱曾煞車，至下車至少亦須五秒鐘，該證
人如何會聽到煞車聲後立即看見上訴人下車，可見其證言出於猜
測，原審予以採信，於法有違。(三)、警員林至柔雖謂上訴人小貨
車之左後視鏡有向內側往駕駛座之方向偏折，但該左後視鏡是否
曾被現場之人碰到，而向內偏折，有待釐清。況上訴人未將左後
視鏡轉正，亦與常理無違，原判決執此為不利上訴人之判斷，亦
有未當。(四)、財團法人成大研究發展基金會（下稱：成大研發會
）之鑑定意見雖謂上訴人應負全部肇事責任，但鑑定意見書上既
記載「建議此等責任屬於相當主觀之認定」、「本鑑定分析純粹
從事故遺留跡證以及駕駛行為的角度論述本件事故發生的可能原
因與過程，不參考引述法醫勘驗報告及相關論述」云云，可見該
鑑定意見有失客觀，不能採為判決之基礎。且現場巷弄兩側有違
規停放之車輛，上訴人行車經過現場，須與證人李培瑋、吳明鄉
○○○○路口，應已減速慢行，並於發現被害人倒地時立即煞停
，鑑定意見自行揣測事實，不足憑採。且現場有車輛引擎聲干擾
，李培瑋如何能聽到被害人跌倒頭部撞擊地面之聲音？該證人所
言應係臆測之詞，原判決予以採信，同有違誤等語。
惟查：原判決認定上訴人有原判決事實欄所記載業務過失致人於
死之犯行，係以上訴人坦承其於民國九十六年五月二十五日下午
四時十五分許，駕駛車牌號碼六Ｓ－四八九五號自用小貨車，沿
台南市永康區○○○路三一六巷由東往西方向行駛，行至該巷與
同巷三十二弄之無號誌交叉路口，以及被害人係仰面倒在其小貨
車左前門旁邊，呈現如後所述之傷勢，經送醫急救後，因顱內出
血，於同年月三十一日上午不治死亡等情，並有李培瑋、吳明鄉
、顏裕祐之證述，及台南縣警察局永康分局道路交通事故現場圖
、道路交通事故調查報告表、道路交通事故現場蒐證照片、財團
法人奇美醫院所出具之診斷證明書、台灣台南地方法院檢察署檢
察官督同法醫師相驗之勘驗筆錄、相驗屍體證明書、檢驗報告書
、相驗照片附卷可稽。上訴人雖否認前開犯行，辯稱其小貨車並
未撞到被害人，被害人可能因腦中風右側顱內出血，導致左側無
力，引發左側硬腦膜出血而跌倒受傷等語。惟上訴人謂其沿前述
三一六巷由東向西行駛，至事故地點左轉同巷三十二弄時，看見
被害人從三十二弄由南往北直走，被害人走到小貨車左前門後方
時，突然自己昏倒在地；核與證人李培瑋證稱：伊經過該交岔路
口後，聽到左後方有一聲人跌倒頭部撞擊地上的聲音，回頭看見
被害人跌倒在地正面朝上，位置就在上訴人之小貨車左前門旁邊
；證人吳明鄉證述：伊經過該交岔路口後，聽到右方有一聲緊急
煞車的聲音，回頭看見被害人跌倒在地，位置就在上訴人小貨車
的左前門旁邊各等語，除被害人是否自己昏倒在地外，其餘部分
大致相符。而事故發生後，小貨車停放在交岔路口對向來車道上
，車頭朝西南，車尾朝東北，左前車頭距路邊一．八公尺，被害
人在柏油路面留有血跡，距路邊０．五公尺，距小貨車左前車頭
約一．三公尺，且該血跡係在小貨車左前車頭之左後方，被害人
所帶之手環碎片則散佈在血跡與小貨車間，小貨車之左後視鏡則
向內側往駕駛座之方向偏折。又小貨車左後視鏡上緣高度約一百
四十三公分，下緣高度約一百二十一公分，小貨車停放位置駕駛
座之左側及左前後兩側之柏油路面，均甚平整，並無凹陷不平之
情形，有警員林至柔之證言及前述現場圖、現場蒐證照片、台南
縣警察局勘察採證報告所附之小貨車照片可參。又依法醫師季麟
慶之證述，被害人因本件事故造成左側硬腦膜上出血、右側顱內
出血、左眼瞼瘀血、左側頭左後方鈍挫傷、頸部左後方、左肩部
外側偏前上方、左側背部挫傷、左手肘背部挫傷及腫脹、左足背
淤青、左足第一大拇指淤青及甲底出血等傷勢。其中，左足蹠背
部有瘀傷及左足第一大拇趾有甲底出血均係外力造成，左足蹠背
部比較可能跟車體接觸，係由車輪側輾或側撞所造成，被害人左
足之傷害，不可能是自行跌倒所造成，有卷附筆錄可查。且被害
人倒地位置在小貨車左前門旁邊，所著拖鞋一雙則遺留在小貨車
左側前後輪間，為上訴人所是認，足見小貨車之左前車輪確有踫
撞被害人左足第一大拇指及左足背等處，而造成前述之傷。另被
害人左肩部外側偏前上方之挫傷，相驗時瘀青顏色仍十分明顯，
且其範圍較為集中在單一點上，面積不大，足見係遭受施力點不
大之硬物強力撞擊所致。而被害人身高一百四十五公分，上述左
肩部外側偏前上方之挫傷，在離蹠底（即腳底）一百二十二公分
處，小貨車左後視鏡上緣高度約一百四十三公分，下緣高度約一
百二十一公分，左後視鏡並因此向內側往駕駛座之方向偏折，從
上述挫傷係在左肩外側最突出處，與小貨車左後視鏡下緣高度大
致相當，且挫傷情形與左後視鏡下緣硬物單點式施力相符，以及
左後視鏡向內側往駕駛座之方向偏折等情，足證小貨車之左後視
鏡下緣有撞及被害人左肩部外側偏前上方，致被害人受有如上挫
傷。又事故發生後，被害人係後仰面朝上跌倒在小貨車左側，證
人李培瑋亦證稱聽到左後方有一聲人跌倒頭部撞擊地上的聲音，
且依相驗照片顯示，被害人左側頭部左後方、頸部左後方、左側
背部（肩頰骨下方背）等傷，均呈現大面積且瘀傷顏色明顯為淺
淡，而左手肘背部挫傷及腫脹，傷口較為嚴重，足見被害人遭小
貨車撞擊，因迎面而來之強力撞擊力道，而向後仰面倒地，其頭
部及左手肘先著地重擊地面，發出李培瑋所聽到之頭部撞擊地上
的聲音，左側身體再順勢跌撞地面，因而造成左側硬腦膜上出血
、右側顱內出血、左側頭左後方鈍挫傷、頸部左後方、左側背部
（肩頰骨下方）挫傷、左手肘背部挫傷及腫脹等傷害。是從被害
人之傷勢，並比對現場遺留跡證，參酌上訴人之供述及季麟慶、
李培瑋之證詞，足認事故之發生，係小貨車左側後視鏡下緣部分
，撞擊迎面走來之被害人左肩部外側偏前上方，該小貨車之左前
車輪則踫撞被害人之左足第一大拇指及左足背等處，被害人因強
力撞擊向後仰面倒地後，頭部及身體撞及地面，因而造成上述之
傷，並在柏油路面留下血跡及散落之手環，小貨車之左後視鏡並
因此向內側往駕駛座之方向偏折甚明。本件經送請成大研發會鑑
定，該鑑定機關從事故遺留跡證及駕駛行為角度分析本件事故發
生可能之原因及過程，亦認：「(一)、肇事過程重建：綜合前述各
項澄清與分析、包括肇事現場圖、事故車輛之相對位置、路型資
料及照片等相關資料，本分析對於本案的可能肇事過程，予以重
建並整理如下：本事故發生前，張智淵駕駛六Ｓ－四八九五號自
小貨車於永康市○○○路三一六巷東往西行，同時顏黃秀鑾於永
康市○○○路三一六巷三十二弄南往北步行，六Ｓ－四八九五號
自小貨車於提早左轉中山南路三一六巷三十二弄時，未警覺注意
並禮讓左側行人優先通行而與顏黃秀鑾發生擦撞，致顏黃秀鑾倒
地。……(二)、本鑑定分析鑑定結果：根據前述釐清，本鑑定分析
認同台灣省台南區車輛行車事故鑑定委員會與台灣省車輛行車事
故覆議鑑定委員會的研判鑑定結果，認為〈(1)張智淵駕駛自小貨
車，行經無號誌岔路口，違規提前左轉致偏左行駛且未注意車前
狀況撞及路右行走之行人，為肇事原因。(2)行人顏黃秀鑾無肇事
因素〉」，有成大研發會九十九年一月十四日成大研基建字第０
九九００００一四五號函所檢送之鑑定意見書在卷足稽。是從上
訴人及被害人當時之動向，上訴人駕駛行為之反應能力、車速、
反應至煞車停止等情，及肇事現場圖、事故車輛之相對位置、照
片等相關資料，足見事故發生前，上訴人駕駛小貨車於永康市○
○○路三一六巷東往西行，同時被害人於同巷三十二弄南往北步
行，上訴人所駕駛之小貨車以時速十至十五公里搶先左轉，左轉
時，因已踫撞迎面而來之被害人，致在與被害人發生踫撞瞬間，
方緊急煞車停止，而被害人因遭小貨車左前後視鏡及左前輪自正
面踫撞，向後仰面倒在小貨車之左前方處甚明。本件經送請台灣
省台南區車輛行車事故鑑定委員會鑑定結果，認如被害人受外力
撞擊而體傷者，上訴人駕駛小貨車，未依規定左轉，偏左行駛，
為肇事原因，被害人則無肇事因素，有該委員會九十六年七月四
日台南區第九六０四八一案鑑定意見書可憑。經再送請台灣省車
輛行車事故覆議鑑定委員會鑑定，同認若上訴人所駕駛之小貨車
確與被害人碰及而肇事者，上訴人駕駛自小貨車，行經無號誌交
岔路口，違規提前左轉致偏左行駛，且未注意車前狀況撞及路右
行走之行人，為肇事原因，被害人則無肇事因素，有該委員會九
十七年八月四日覆議字第０九七六二０二九二一號函可參。足證
上訴人於本件車禍之發生，確有違規搶先左轉及未注意車前狀況
之過失。上訴人以機車修理為業，平時並以駕駛小貨車載運機車
回店內修理及將整修後之機車載送給客戶，為其完成主要業務所
附隨之輔助事務。且事故發生時，上訴人亦係基於客戶之要求，
以該小貨車載運客戶送修之機車，自應負業務過失之責。且被害
人之死亡，與上訴人之業務上過失行為間，有相當因果關係，事
證明確。復說明小貨車左後視鏡下緣部分撞擊被害人左肩部外側
偏前上方，不必然會留下足以檢測出呈陽性或弱陽性反應之斑跡
，亦可能因採證人員之疏失或專業能力不足而未正確採證取樣，
致所採檢體未能檢測出被害人之血跡反應，尚難執此為有利上訴
人之認定。並對於上訴人所辯：當時小貨車未撞及被害人，倘被
害人左側受撞擊，其身體會自然半旋轉，右肩亦會擦撞車身受傷
，且倒地時會離小貨車很近，但被害人距小貨車僅一．五公尺，
身體右側亦無傷痕，可見並未發生碰撞。又被害人頭顱並無嚴重
撞擊現象，小貨車左後視鏡亦未檢出被害人血跡，被害人可能是
因腦中風右側顱內出血，致左側無力而自行倒地，且依成大研發
會之鑑定意見書，被害人仍有迴避遭撞擊的空間，在撞擊部位不
易釐清之情況下，如何確定人車曾發生擦撞？況載運機車並非上
訴人之附隨義務，當天亦非運送機車去指定地點等語，認無足採
，依據卷證資料詳加指駁。因而撤銷第一審之科刑判決，改判仍
論處上訴人從事業務之人，因業務上之過失致人於死罪刑，已詳
敘其所憑之證據及認定之理由。所為論斷，均有卷存資料可資覆
按。按證據之取捨及證據證明力如何，均屬事實審法院得自由裁
量、判斷之職權，倘此項裁量、判斷，並未悖乎通常一般之人日
常生活經驗之定則或論理法則，復已於判決內論敘其何以作此判
斷之心證理由者，即不能任意指摘其為違法，據為提起第三審上
訴之合法理由。原判決就其如何依憑李培瑋、吳明鄉、顏裕祐、
季麟慶、林至柔等人之證言及上訴人之部分自白，暨前述現場圖
、蒐證照片、診斷證明書、法醫師檢驗報告書等相關資料，參酌
成大研發會從事故遺留跡證及駕駛行為角度詳盡分析之鑑定意見
，而為綜合判斷，據以認定上訴人有前開犯行之心證理由，已論
述綦詳，所為論斷，核與證據裁判主義及無罪推定原則並無違背
。而上訴人所駕駛之小貨車左側後視鏡下緣部分曾撞擊被害人左
肩部外側偏前上方，小貨車之左前車輪則踫撞被害人之左足第一
大拇指及左足背等處，致被害人身體呈現上述之傷，並在柏油路
面留下血跡及散落之手環，小貨車之左後視鏡並因此向內側往駕
駛座之方向偏折，原判決已依據卷內證據資料，詳加分析明白論
述，並無採證違背證據法則之情形。而小貨車左側後視鏡位於左
前車輪上方，僅稍微在前，有卷附照片可憑，自可能發生原判決
所認定之碰撞經過，上訴意旨依個人意見，自行推定事實，進而
指摘原判決採證違法，難認係適法上訴第三審之理由。又吳明鄉
證述其聽到緊急煞車聲，往右看時上訴人已下車；李培瑋證述其
聽到被害人頭部撞擊地面之聲音，係該二證人在場親自見聞之事
實，原審依其審理所得之心證，認為二人所證為真實可信，乃事
實審法院取捨證據職權之合法行使，上訴意旨憑持己見，任意指
摘，亦非合法之第三審上訴理由。又成大研發會之鑑定意見書已
依刑事訴訟法第二百零八條第一項、第二百零六條第一項之規定
，記載鑑定之經過及其結果，該鑑定意見從事故遺留跡證及駕駛
行為角度詳加分析，其研判依據亦與卷內資料相符，自得採為判
決之依據，殊不因其上記載「建議此等責任屬於相當主觀之認定
」、「不參考引述法醫勘驗報告及相關論述」等字樣，而受影響
。上訴人徒憑己意，就原判決已有調查說明之事項，或就原審證
據取捨及判斷證據證明力之職權行使，泛指其違法，並為單純事
實上之爭執，難認係適法上訴第三審之理由。本件上訴為違背法
律上之程式，應予駁回。
據上論結，應依刑事訴訟法第三百九十五條前段，判決如主文。
中    華    民    國  一○○  年    七    月    七    日
                      最高法院刑事第一庭
                          審判長法官  董  明  霈  
                                法官  張  清  埤  
                                法官  張  祺  祥  
                                法官  洪  佳  濱  
                                法官  段  景  榕  
本件正本證明與原本無異
                                      書  記  官  
中    華    民    國  一○○  年    七    月   十二   日
                                                      K